最高法院刑事判決　　　　　　　　　　　　　　　　八十八年度台上字第九九七號
　　上　訴　人　乙○○
　　　　　　　　甲○○
　　　　　　　　丙○○
　　右二人共同
　　選任辯護人　陳峰富律師
右上訴人等因貪污等罪案件，不服台灣高等法院中華民國八十六年十二月二日第二審
判決 (八十六年度上訴字第一五六九號，起訴案號：台灣桃園地方法院檢察署八十五
年度偵字第一四二五、一四九七、一九七○、二○四九、二四一八、二七四七、二七
六二、三○七六、六二六九、六四七九、六四八○、六四八一號) ，提起上訴，本院
判決如左：
    主  文
原判決關於乙○○貪污部分撤銷，發回台灣高等法院。
其他上訴駁回。
    理  由
壹、撤銷發回部分（即乙○○貪污部分）
本件原判決維持第一審論處上訴人乙○○依據法令從事公務而有調查、追訴職務之人
員，對於職務上之行為收受賄賂罪刑之判決，引用第一審判決書之記載，駁回檢察官
及上訴人乙○○在第二審之上訴，固非無見。惟查：(一)貪污治罪條例第十條規定，犯
第四條至第六條之罪者，其所得財物應予追繳，並依其情節分別沒收或發還被害人，
如全部或一部無法追繳時，應追徵其價額，或以其財產抵償之。依上開規定觀之，必
限於所得者為金錢以外之其他財物而無法追繳時，始應追徵其價額，使其繳納與原財
物相當之價額，如所得財物為金錢而無法追繳時，則應以其財產抵償之，不發生追徵
價額之問題。依原判決之認定，上訴人乙○○所得之財物係金錢，並非金錢以外之其
他財物，則如無法追繳時，僅應以其財產抵償之，不發生追徵價額之問題。乃第一審
判決竟諭知乙○○所得財物新台幣（下同）五十萬元，如全部或一部無法追繳時，應
追徵其價額，顯非適法，原判決未加糾正，仍予維持，同屬違誤。(二)法律之適用有其
整體性，被告犯罪後法律有變更，而依刑法第二條第一項規定，比較裁判時法、中間
時法或行為時法何者對被告有利時，應就罪刑有關之一切情形，綜合比較其全部之結
果，為整體之適用，不得任意割裂，分別適用有利益之條文。本件原判決認定上訴人
乙○○於民國八十年一月九日左右，對於職務上之行為收受賄賂，乙○○行為後，貪
污治罪條例分別於八十一年七月十七日、八十五年十月二十三日修正，原判決依刑法
第二條第一項規定比較結果，竟予割裂適用，分別援引八十五年十月二十三日修正前
貪污治罪條例第二條、第五條第一項第三款、第七條論罪科刑，及援引該次修正後同
條例第十條、第十七條諭知追繳所得財物並宣告褫奪公權，委有適用法則不當之違法
。(三)原判決以許義明於八十年一月九日左右，在上訴人乙○○之職務宿舍內，將賄款
五十萬元交付乙○○後，因林定國遲遲未獲交保，許義明深感恐懼，分別向其前妻潘
茜美及友人郭萬成談及此事，並向郭萬成借調五十萬元，以備林定國不獲交保時可用
以交還吳玉英等情，業經證人潘茜美、郭萬成證述屬實，並執此為認定乙○○收賄犯
行佐證之一。惟證人郭萬成於調查時供稱：我基於朋友之情，答應許義明如有此需要
五十萬元，我會想辦法處理，但未幾，林定國獲得交保，事情也就不了了之，許義明
亦未向我調借該筆五十萬元 (見一四九七號偵卷第一七九頁) ，於第一審供稱：「（
問：有無交五十萬元給許義明﹖）有，用我土銀帳號內之錢給的」、「我從銀行領出
來，整筆錢五十萬元在二、三天後交給許義明」、「他 (指許義明) 有開一張票給我
，二、三個月後他拿錢來換他開給我之票回去」 (見一審卷(二)第二○七、二○九頁)
，對其是否已拿五十萬元借給許義明，所供前後不一，原審未究明上開瑕疵，即予採
證，難稱適法。以上情形，或為上訴意旨所指摘，或為本院得依職權調查之事項，應
認原判決此部分有發回更審之原因。
貳、上訴駁回部分
一關於乙○○幫助逃漏稅捐部分
按刑事訴訟法第三百七十六條所列各罪之案件，經第二審判決者，不得上訴於第三審
法院，法有明文。又檢察官以被告所犯二罪有牽連關係，且均非刑事訴訟法第三百七
十六條所列之罪提起公訴，經第二審法院就其中一罪變更起訴法條，改依同條所列之
罪論科，另一罪因認不構成犯罪，而不另為無罪之諭知時，該判決有罪部分，既屬於
刑事訴訟法第三百七十六條所列之罪，不另諭知無罪部分，又非對被告不利益，被告
自不得上訴於第三審法院。本件乙○○被訴將其購置之自用小客車登記於台鳳證券股
份有限公司（下稱台鳳公司）名下，以此方法使該公司虛列成本逃漏稅捐部分，檢察
官認其係犯刑法第二百十六條、二百十條及稅捐稽徵法第四十一條罪嫌，所犯偽造文
書與逃漏稅捐二罪有牽連關係，原判決則認乙○○僅有幫助他人逃漏稅捐犯行，被訴
偽造文書部分不能證明其犯罪，乃變更起訴法條，改依稅捐稽徵法第四十三條第一項
論處罪刑，並說明偽造文書部分不另為無罪之諭知，而稅捐稽徵法第四十三條第一項
之罪，其最重本刑為三年以下有期徒刑，核屬刑事訴訟法第三百七十六條第一款之案
件，依前開說明，此部分乙○○不得上訴於第三審法院，其竟復提起上訴，顯為法所
不許。
二關於甲○○、丙○○部分
按刑事訴訟法第三百七十七條規定：上訴於第三審法院，非以判決違背法令為理由，
不得為之。是提起第三審上訴，應以原判決違背法令為理由，係屬法定要件，且必須
依據卷內資料為具體之指摘，並足據以辨認原判決已具備違背法令之形式，始屬相當
。本件原判決維持第一審論處上訴人甲○○、丙○○共同連續商業負責人，以明知為
不實之事項而填製會計憑證並記入帳冊罪刑之判決，引用第一審判決書之記載，駁回
其二人在第二審之上訴。係以上訴人甲○○、丙○○對於車號ＢＳ－四八七一號自用
小客車係由乙○○出資購置，該車之使用牌照稅及汽車燃料使用費亦由乙○○支出，
卻由台鳳公司具名填製不實之現金支出傳票二紙，並記入帳冊，將該車之折舊（八十
三年度）、使用牌照稅及汽車燃料使用費（八十三、八十四年度）列為支出費用，據
以申報台鳳公司之營利事業所得稅，嗣後乙○○要求將該車移轉登記於謝金錠名下，
台鳳公司又填製不實之售貨發票及現金支出傳票，並記入帳冊各節，均坦承不諱，互
核相符，且經證人林俊良、莊千慧指明製作上開車輛之會計憑證、帳目等情甚明，復
有現金支出傳票、發票、汽車新領牌照登記書、異動作業登記單、汽車過戶登記書等
件影本可按。甲○○、丙○○、乙○○於檢察官偵訊時，均稱將該車登記為台鳳公司
所有是為了「節稅」，而依稅捐稽徵之十六種稅目而言，彼等此舉並未能減免乙○○
任何稅捐，所謂「節稅」云云，當係指逃漏台鳳公司應繳納之相關稅捐無疑。又台鳳
公司以此不正當方法，已發生逃漏該公司八十三年度營利事業所得稅額三萬三千一百
七十四元之結果，有財政部台北市國稅局八十五年十月二十一日財北國稅審壹字第八
五○四九三九一號函可稽。綜上事證，而為論斷，已敘述其所憑之證據及認定之理由
。並說明台鳳公司之帳戶雖有提領十五萬元、九十八萬元及存入六十萬元情形，但十
五萬元、九十八萬元提出後係作為公司零用金，並非支付車款，所存入之六十萬元亦
係以公司零用金存入等情，已據上訴人丙○○供明在卷。而營利事業所得稅之計算係
以年度為單位，非得任意以前後年度之成本、收入合併計算二年度之應納稅額，且台
鳳公司申報八十四年度營利事業所得稅時，固將車輛折舊十七萬二千六百三十九元及
出售損失二十一萬六千一百十一元，自行帳外調整減列，但仍虛列乙○○支出之汽車
燃料使用費、使用牌照稅共計一萬零七百四十元為台鳳公司之支出，業經證人即財政
部台北市國稅局承辦人員吳麗芬結證在卷，台鳳公司以上開不正當方法申報該公司八
十三年度營利事業所得稅，並發生逃漏稅捐之結果，罪已成立，不因其事後補回而受
影響。又乙○○將上開自用小客車登記在台鳳公司名下，係由上而下，先徵得甲○○
同意，交丙○○做公司會計處理，與一般營業之處理迥不相同，復無何經濟上之目的
，所謂信託行為之說詞，要無可採。而以上訴人甲○○、丙○○辯稱：台鳳公司內部
有分層負責事項，就收、支傳票等會計文書之製作，不需總經理決行，台鳳公司於八
十三年四月以公司名義買入上開一百十三萬元車輛，八十四年二月間申報八十三年度
稅捐時，雖將車輛折舊列入支出費用，但車輛折舊最高額為一百萬元，且分五年報抵
，超限部分應予剔除，故八十三年度車輛折舊支出僅列入十二萬五千元，嗣於八十五
年申報八十四年度稅捐時，經安候協和會計師事務所派員進駐公司盤點資產，發覺台
鳳公司未實際使用該車輛，遂未將該車折舊列入，且將八十三年度車輛折舊一二六、
五二○元加回折舊，以「帳外加計收入」申報，並且去除損失二一六、一一一元，惟
因安候協和會計事務所之失誤，始漏未將該車八十四年度使用牌照稅及汽車燃料使用
費扣除。實際上，若以八十三、八十四年度之「車輛折舊」與「帳外加計收入」互抵
，另去除損失，則台鳳公司不但未漏稅，反多給付稅捐一六、二五○元等語，認係卸
責之詞，不足採信，詳敘理由予以指駁。從形式上觀察，原判決並無違背法令之情形
存在。甲○○、丙○○上訴意旨略以：台鳳公司之帳戶確有提領十五萬元、九十八萬
元及存入六十萬元之進出，並無登載不實情形，彼等本於信託契約為帳冊記載及賦稅
申報，係依法令之行為，亦無犯罪之故意，原判決對台鳳公司之帳戶明細及乙○○所
述信託登記等事證，未說明其不予採納之理由，於法不合。又依財政部之函令，短漏
報營所稅不逾二十萬元可盈虧互抵，且依稅捐稽徵法第四十八條之一規定，納稅義務
人自動補報並補繳所漏稅款者，凡屬未經檢舉……之案件，……其涉及刑事責任者，
並得免除其刑。原判決未適用上開規定，亦於法有違云云。惟原判決就其如何綜合上
開證據資料，判斷上訴人甲○○、丙○○有前揭犯行之心證理由，業已闡述明晰，經
核並無不合。而台鳳公司之帳戶明細及乙○○有關信託行為之供述，不足為其二人有
利之證據，台鳳公司以不正當方法申報八十三年度營利事業所得稅，發生逃漏稅捐之
結果，既已成立之犯罪，不因其事後補回而受影響，第一審判決已論述甚詳，原判決
依刑事訴訟法第三百七十三條規定予以引用，並酌予補充說明，於法尚無違背。又台
鳳公司申報八十四年度營利事業所得稅之時間，是在本案開始偵辦之後，業據財政部
台北市國稅局承辦人員吳麗芬證述明確 (見一審卷(二)第二六八頁) ，復有本案偵查卷
可稽。前述財政部之函令及稅捐稽徵法之規定，對判決結果並無影響，原判決未予說
明，不能指為違法。上訴意旨，對原審認事用法職權之合法行使，任意指摘，難認係
適法之第三審上訴理由。其上訴違背法律上之程式，應予駁回。
據上論結，應依刑事訴訟法第三百九十七條、第四百零一條、第三百九十五條前段，
判決如主文。
中      華      民      國    八十八    年      三      月      四      日
                              最高法院刑事第五庭
                                  審判長法官  黃  劍  青
                                        法官  劉  敬  一
                                        法官  林  增  福
                                        法官  邵  燕  玲
                                        法官  張  清  埤
      右正本證明與原本無異
                                              書  記  官
中      華      民      國    八十八    年      三      月      九      日
